【裁判字號】    98,消債抗,12
【裁判日期】    980819
【裁判案由】    更生程序
【裁判全文】
臺灣嘉義地方法院民事裁定            98年度消債抗字第12號
抗  告  人  甲○○
訴訟代理人  嚴庚辰律師
上列抗告人因消費者債務清理事件聲請清算，對於中華民國97年
12月19日本院97年度消債更字第451號裁定提起抗告，本院裁定
如下：
    主  文
原裁定廢棄。
    理  由
一、本件抗告人即聲請人於原審聲請意旨略以：抗告人有不能清
    償債務，且其無擔保或無優先權之債務總額未逾新臺幣（下
    同）1,200萬元，復未經法院裁定開始清算程序或宣告破產
    ，前雖曾依金融主管機關協調成立之中華民國銀行公會會員
    辦理消費金融案件無擔保債務協商機制與最大債權銀行台北
    國際商業銀行成立協商，依協商條件抗告人每月需繳納
    16,390元，然抗告人父親因眼睛殘疾發生病變導致失明，家
    中經濟來源頓失，全家開銷均落在抗告人母親一人身上，且
    抗告人尚有一位妹妹仍在學中，母親每月僅約24,000元至
    25,000元之收入，用於抗告人妹妹之開銷已所剩無幾，抗告
    人為協助家中經濟，需支付父母親生活費，復以抗告人工作
    地點位於大台北地區，其消費較之南部甚高，以抗告人每月
    薪資收入3萬多元，實無法再按月依協商金額清償，顯有不
    可歸責於抗告人人之事由而致履行原協商內容顯有重大困難
    ，為此爰提出本件更生之聲請等語。
二、原裁定意旨略以：抗告人目前平均每月收入為45,000元，扣
    除協商成立後每月應還款金額16,390元，每月尚餘28,610元
    ，足以支付個人生活必要費用之16,638元，縱認抗告人扶養
    父親5,000元為可採，則每月必要生活支出亦僅為19,971元
    ，仍足以支付，則自難認抗告人於協助家中經濟每月5,000
    元後有何不能履行原協商方案之情事存在，更無足認抗告人
    有何不可歸責於己致履行顯有重大困難之情形可言，是抗告
    人所稱因協助家中經濟致收入無法繼續履行協商方案乙節，
    即屬無據，而不足憑採；其更生之聲請不符消費者債務清理
    條例所定要件，乃駁回抗告人之聲請。
三、抗告意旨略以：
(一)原審於裁定中指出，抗告人自協商以來每月薪資所得平均為
    45,000至47,404元不等，係因抗告人為繳納每月協商債務、
    幾乎每晚輪值大夜班，始得領取如此高薪；但長達一年以來
    抗告人實已身心俱疲疾病纏身，無法承擔長期擔任大夜班工
    作，倘若抗告人往後因身體無法負荷，薪資每月將僅約
    25,000至35,000元，故抗告人薪資並非永遠可維持於45,000
    元，原審未考量上開因素即認抗告人每月薪資已達45,000元
    自有違誤。
(二)本件抗告人係工作於大台北地區之上班族，原審於裁定書中
    指出每月之伙食費為4,500元計算為合理金額，每餐僅以50
    元計算，但以現今台北之消費水準及物價上漲情況，上述金
    額顯屬偏低。
(三)原審於裁定中表示抗告人之父親係由配偶及3名子女負擔扶
    養義務，但抗告人母親每月薪資僅24,000至25,000元，且需
    負擔家裡一切開銷；又抗告人妹妹許瓊文目前就讀於私立台
    南科技大學，就學、住宿及伙食等相關費用均須由母親一人
    支付，故抗告人每月須給予一目失明無法工作之父親許坤揚
    生活費，同時協助母親負擔家中所需之開銷。再者，抗告人
    妹妹許倩蓉早已結婚並育有2名幼兒，許倩蓉及其配偶因環
    境不景氣遭裁員，工作狀況不穩定，根本無法分擔父親之生
    活費用；故原審認許坤揚之扶養費應由抗告母親及3名子女
    共同負擔實有違誤。
(四)抗告人並非無誠意清償債務，惟因長期夜班工作身體實在無
    法負荷，希望可否再次降低每月還款金額。抗告人所積欠債
    務總額為1,311,123元，毀諾前已清償213,070元（每期還款
    金額16,390×13期），剩餘債務為1,098,053元（
    1,311,123－213,070）；抗告人願以每月10,000元之金額償
    還96期，償還總額為1,173,070元【213,070＋ (10,000×96
    ）】，願以最大努力及誠意清償債務等語。
四、按債務人不能清償債務或有不能清償之虞者，得依本條例所
    定更生或清算程序，清理其債務。又聲請更生或清算不合程
    式或不備其他要件者，法院應以裁定駁回之。但其情形可以
    補正者，法院應定期間先命補正。消費者債務清理條例第3
    條、第8條分別定有明文。次按抗告人與金融機構協商成立
    者，不得聲請更生或清算。但因不可歸責於己之事由，致履
    行顯有重大困難者，不在此限。經查，抗告人抗告意旨所指
    各節茲分論如下：
(一)伙食費部分：抗告人主張其工作於臺北地區，伙食費以每餐
    50 元、每日150元計算，顯然不足云云；按抗告人居住於臺
    北縣，依行政院主計處公佈之97年度臺灣省每人每月最低生
    活費用為9,829元，該最低生活費用即包括食、衣、住、行
    等費用在內，原審所認列每月必要生活支出費用16,638元已
    高於該最低生活費用甚多；且抗告人既已負債大於資產，本
    應較一般人更節約支出。再按，抗告人賃屋居住地區之管轄
    法院即臺灣板橋地方法院，就消費者債務清理事件之個人伙
    食費認定尚有每月3,000元者；從而本院認為衡量一般人之
    生活水準，仍認以每人每日150元為適當，故此部分每月支
    出應為4,500元。
(二)父親扶養費部分：抗告人主張負擔父親每月生活費用5,000
    元，查抗告人所提出父親許坤揚之郵政存簿儲金簿，確有相
    關轉帳記錄，故此部分主張堪信為真實。
(三)從而，應認抗告人每月必要支出費用為19,971元【計算式：
    房租8,400元＋膳食費4,500元＋健保費671元＋交通費1,000
    元＋通訊費400元＋父親扶養費5,000元＝19,971）】。
五、復抗告人主張因擔任大夜班工作，始能領取每月約45,000元
    薪資，否則每月僅約25,000至35,000元，然長期日夜顛倒之
    工作身體實不堪負荷等語，業經抗告人提出薪資轉帳存摺明
    細影本等在卷可參，考抗告人前於96年至97年6月間每月薪
    資約43,000元左右，至97年7月則降至37,229元、97年8月為
    30,099元、97年9月為28,882元，是抗告人主張因無法勝任
    常態夜間工作，薪資有漸降之情形，為不可歸責於己之事由
    ，收入減少為每月約30,000元等情，堪予採信。是本件抗告
    人之工作收入已因不有可歸責於抗告人之事由減少為每月
    30,000元，扣除每月必要支出19,971元後，剩餘10,029元，
    顯已不足支付協商方案之每月還款金額16,390元，其主張其
    有不可歸責於己之事由，致履行其之前與銀行所成立之協商
    顯有重大困難，亦堪認定。
六、綜上所述，抗告人曾於消債條例施行前，與債權銀行就無擔
    保債務成立協商，約定每月償還16,390元，嗣抗告人因無法
    勝任長期大夜班工作，收入減少，現其每月平均薪資僅有約
    30,000元，抗告人主張有不可歸責於己之事由，致履行協商
    顯有重大困難等情，堪予採信。原審因抗告人所提資料不及
    審酌上開收入減少之情況，抗告人求予廢棄，為有理由，爰
    由本院將原裁定廢棄，由原法院另為適當處理。
七、據上論結，本件抗告為有理由，爰依消費者債務清理條例第
    15條、民事訴訟法第492條，裁定如主文。
中    華    民    國    98    年    8    月    19     日
              民事第一庭審判長法  官   林世芬
                              法  官   馮保郎
                              法  官   陳俞婷
不得再抗告。
以上為正本係照原本作成。
中    華    民    國    98    年    8    月    19     日
                              書記官   劉怡欣


司法院資訊處製作；財團法人民間司法改革基金會備份。
